臺灣嘉義地方法院民事判決
110年度訴字第617號
原      告  江忠祐  
被      告  涂陽生  
            游秀花  
上列當事人間分割共有物事件，本院於民國111年1月10日言詞辯
論終結，判決如下：
    主  文
一、兩造共有坐落嘉義縣○○市○○○段○○○段○○○○地號（面積九四三
    平方公尺）土地准予分割。分割方法如附圖一所示：其中編
    號B部分土地，面積三一四平方公尺，分歸被告涂陽生單獨
    取得；編號A部分土地，面積六二九平方公尺，分歸原告及
    被告游秀花按其原應有部分比例，維持共有。
二、訴訟費用由兩造按附表所示比例負擔。
    事  實 及 理  由
壹、程序方面：按不變更訴訟標的，而補充或更正事實上或法律
    上之陳述者，非為訴之變更或追加，民事訴訟法第 256 條
    定有明文。查本件原告起訴時訴之聲明為：「 1、准將座落
    於嘉義縣○○市○○○段○○○段○000號地號（地目建、面積943平
    方公尺）之土地分割，以原物分配之方式，由被告涂陽生取
    得如附圖二表一A部分，B部分由其他共有人繼續維持共有。
    2、訴訟費用由各共有人按應有部分之比例負擔。」（見本
    院卷第9頁）。嗣於111年1月10日當庭以言詞變更其聲明為
    ：「1、兩造共有坐落嘉義縣○○市○○○段○○○段○○○○地號（面
    積943平方公尺）土地請求准予分割。分割方法如嘉義縣朴
    子地政事務所110年11月17日土地複丈成果圖（鈞院卷第113
    頁至第115頁，下稱附圖一）所示：其中編號B部分土地，面
    積314平方公尺，分歸被告涂陽生單獨取得；編號A部分土地
    ，面積629方公尺，分歸原告及被告游秀花按其原應有部分
    比例，維持共有。2、訴訟費用由各共有人按應有部分之比
    例負擔。」（見本院卷第141頁至第142頁），核其所為屬更
    正事實上陳述，依首揭規定，並非為訴之變更或追加，合先
    敘明。　　
貳、實體方面：
一、原告起訴主張：
（一）嘉義縣○○市○○○段○○○段○000地號土地（下稱系爭土地），
      土地使用分區為都市計畫內之農業區，面積為943平方公
      尺，為兩造共有，各共有人應有部分如附表所示。
（二）系爭土地臨82號快速道路之平面道路，基地面積略呈長方
      形，被告涂陽生曾稱系爭土地左側及後方靠左均有涂氐宗
      親安葬，墓園之外園部分占用系爭土地，故此，將墓園部
      分所在之該部分土地分割給被告涂陽生單獨取得，以維持
      現狀及涂氏先人墓園之完整性，其餘部分土地由原告及被
      告游秀花共同持有，依民法第823條及第824條請求分割系
      爭土地。
（三）聲明：
　 1、兩造共有坐落嘉義縣○○市○○○段○○○段○○○○地號（面積943
      平方公尺）土地請求准予分割。分割方法如嘉義縣朴子地
      政事務所110年11月17日土地複丈成果圖（鈞院卷第113頁
      至第115頁，下稱附圖一）所示：其中編號B部分土地，面
      積314平方公尺，分歸被告涂陽生單獨取得；編號A部分土
      地，面積629平方公尺，分歸原告及被告游秀花按其原應
      有部分比例，維持共有。　　　　　　　
　 2、訴訟費用由各共有人按應有部分之比例負擔。　
二、被告答辯略以：均同意分割，亦均同意原告所提分割方案。
三、得心證之理由：
（一）按「各共有人，除法令另有規定外，得隨時請求分割共有
      物。但因物之使用目的不能分割或契約訂有不分割之期限
      者，不在此限」、「共有物之分割，依共有人協議之方法
      行之。分割之方法不能協議決定，或於協議決定後因消滅
      時效完成經共有人拒絕履行者，法院得因任何共有人之請
      求，命為下列之分配：一、以原物分配於各共有人。但各
      共有人均受原物之分配顯有困難者，得將原物分配於部分
      共有人。二、原物分配顯有困難時，得變賣共有物，以價
      金分配於各共有人；或以原物之一部分分配於各共有人，
      他部分變賣，以價金分配於各共有人。以原物為分配時，
      如共有人中有未受分配，或不能按其應有部分受分配者，
      得以金錢補償之。以原物為分配時，因共有人之利益或其
      他必要情形，得就共有物之一部分仍維持共有。共有人相
      同之數不動產，除法令另有規定外，共有人得請求合併分
      割」，民法第823條第 1項、第824條第1項至第5項分別定
      有明文。查原告主張系爭土地為兩造所共有，各共有人應
      有部分如附表所示等情，有原告所提之土地登記謄本、地
      籍圖謄本（見本院卷第13頁至第18頁）在卷足憑。又原告
      主張兩造共有人就系爭土地，未訂有不分割之協議，亦無
      因物之使用目的上不能分割之情形，則亦為被告所未爭執
      ，揆諸首揭規定，原告訴請判決分割系爭土地，自無不合
      ，應予准許。
（二）法院定分割之方法時，亦應參酌當事人之聲明、共有物之
      性質、使用現況、價格、經濟效用及全體共有人之利益等
      因素，而為適當之分配，要以維持全體共有人之公平為標
      準。經查：系爭土地上有一門墳墓（於附圖一編號B部分
      土地上），業據原告陳述明確，並有現場照片（本院卷第
      95頁下方照片）在卷可佐，且有地政人員測繪之複丈成果
      圖（見本院卷第115頁）附卷可考。原告及被告游秀花均
      主張系爭土地上之墳墓係被告涂陽生先人之墓，故附圖一
      編號B之土地應分歸被告涂陽生單獨取得。本院審酌系爭
      土地北側同段289地號土地為行政院農業委員會農田水利
      署所有之灌溉用地，而系爭土地南側相鄰之同段478-1地
      號土地為交通部公路總局徵收之道路用地；依嘉義縣朴子
      市公所電腦檔案資料，系爭土地未有套繪為建築基地或配
      合耕作等相關紀錄等情，有嘉義縣朴子地政事務所110年1
      1月18日朴地登字第1100008906號函所附土地公務用謄本
      （本院卷第101頁至第112頁），及嘉義縣朴子市公所110
      年11月24日朴市工字第1100018449號函（本院卷第131頁
      ）在卷可參，是依原告所提之分割方案，兩造均與對外通
      行之道路相鄰，亦符合兩造之利益，且被告均同意原告所
      提分割方案，可認此方案允當，自應准許。
四、綜上所述，原告本於共有人之資格，訴請分割系爭土地，應
    予准許。本院審酌系爭土地目前使用情形、分割後各筆土地
    之位置、對外通行條件、土地最大經濟效用及各共有人之意
    見等因素，認原告所提出如附圖一所示分割方案為可採，爰
    判決如主文第1項所示。
五、末按因分割共有物而涉訟，由敗訴當事人負擔訴訟費用顯失
    公平者，法院得酌量情形，命勝訴之當事人負擔其一部，民
    事訴訟法第80條之1 定有明文。查本件雖認原告之主張為有
    理由，而准予分割系爭土地，惟分割共有物之訴，係合兩造
    之必要共同訴訟，但被告之應訴實因訴訟性質所不得不然，
    故所為抗辯自為伸張或防衛權利所必要，是以本院認本件之
    訴訟費用應由兩造按其應有部分之比例分擔，較為公允，爰
    諭知如主文第2項所示。
六、據上論結，本件原告之訴為有理由，依民事訴訟法第80條之
    1，判決如主文。
中　　華　　民　　國　　111 　年　　1 　　月　　24　　日
                  民事第一庭法　官　邱美英
以上正本係照原本作成。
如對本判決上訴須於判決送達後20日內向本院提出上訴狀。
如委任律師提起上訴者，應一併繳納上訴審裁判費。
中　　華　　民　　國　　111 　年　　1 　　月　　24　　日
                            書記官  黃怡禎
附圖一：嘉義縣朴子地政事務所110年11月17日複丈成果圖（見 
 本院卷第113頁至第115頁）
附圖二：原告起訴時主張之分割方案（本院卷第17頁）
附表：
　　　
共有人姓名 應有部分比例 訴訟費用負擔比例 涂陽生 三分之一 三分之一 游秀花 五分之一 五分之一 江忠祐 十五分之七 十五分之七